【裁判字號】    91,上,832
【裁判日期】    921016
【裁判案由】    租佃爭議
【裁判全文】
臺灣高等法院民事判決                              九十一年度上字第八三二號
    上  訴  人
    即  附  帶
    被  上訴人  戊○○
    訴訟代理人  趙國生律師
    複  代理人  連復淇律師
    上  訴  人  己○○
    訴訟代理人  陳柏廷律師
    被上訴人即
    附帶上訴人  庚○○
                乙○○○
                甲○○○
    被  上訴人  丁  ○
                丙○○
    右五人共同
    訴訴代理人  陳昆明律師
右當事人間租佃爭議事件，戊○○、己○○對於中華民國九十一年八月十六日臺灣士
林地方法院九十年度訴字第八七○號第一審判決提起上訴，庚○○、乙○○○、甲○
○○、丁○、丙○○則對己○○為起訴聲明之減縮，且庚○○、乙○○○、甲○○○
並對戊○○提起附帶上訴，本院於九十二年十月二日言詞辯論終結，判決如左：
    主    文
原判決主文第三項除庚○○、乙○○○、甲○○○、丁○、丙○○五人減縮部分外，
關於命己○○應給付庚○○、乙○○○各超過新台幣肆萬仟貳佰元、應給付甲○○
○、丁○、丙○○各超過新台幣貳萬壹仟陸佰元，及均超過自民國九十一年三月十六
日起至清償日止按年息百分之五計算利息部分暨該部分假執行之宣告，並關於己○○
、戊○○上訴部分 (庚○○、乙○○○、甲○○○、丁○、丙○○五人減縮部分除外
)訴訟費用之裁判均廢棄。
右廢棄部分，庚○○、乙○○○、甲○○○、丁○、丙○○在第一審之訴及假執行之
聲請均駁回。
戊○○之上訴及己○○之其餘上訴，暨庚○○、乙○○○、甲○○○之附帶上訴，均
駁回。
第一、二審訴訟費用關於戊○○、己○○上訴部分 (庚○○、乙○○○、甲○○○、
丁○、丙○○五人減縮部分外) ，由己○○負擔十分之二，庚○○、乙○○○、甲○
○○、丁○、丙○○負擔十分之一，餘由戊○○負擔；關於附帶上訴部分，由庚○○
、乙○○○各負擔五分之二，餘由甲○○○負擔。
    事實及理由
甲、程序方面：
    本件庚○○、乙○○○、甲○○○、丁○、丙○○ (下稱庚○○等五人) 訴之聲
    明第四項即原判決主文第三項所示，係依不當得利之法律關係請求己○○應給付
    庚○○、乙○○○各新台幣（下同）九萬七千零六十七元，應給付丁○、丙○○
    、甲○○○各四萬八千五百三十三元，及均自起訴理由狀繕本送達翌日即民國九
    十年八月二十三日起至清償日止，按年息百分之五計算之利息；嗣於本院審理時
    減縮聲明為請求己○○應給付庚○○、乙○○○各五萬一千六百三十四元，應給
    付丁○、丙○○、甲○○○各二萬五千八百十七元，及均自九十一年三月十六日
    起至清償日止，按年息百分之五計算之利息，核此部分變更係屬起訴聲明之減縮
    ，即撤回部分起訴，依民事訴訟法第四百四十六條第一項但書及第二百五十五條
    第一項第三款規定，自應准許。
乙、實體方面：
一、本件庚○○等五人起訴主張：坐落臺北縣八里鄉○○里○段廈竹圍子小段四四地
    號及六一地號土地（下稱系爭土地）原係訴外人蔡樹所有，其中四四地號土地於
    五十一年七月十日經分割出四四之一地號為道路用地，再於八十八年十月七日分
    割出四四之二、四四之三、四四之四、四四之五地號，六一地號則於八十八年十
    月七日分割出六一之一地號。蔡樹過世後，前開土地由其子女庚○○、乙○○○
    、甲○○○及訴外人蔡明珠繼承，嗣訴外人蔡明珠於八十九年九月二十六日過世
    ，其應有部分由其子女丁○、丙○○繼承，庚○○、乙○○○應有部分各七分之
    二，甲○○○、丁○、丙○○應有部分各七分之一。依台北縣八里鄉公所發給之
    私有耕地租約記載，蔡樹於四十二年一月一日曾將分割前之系爭土地出租予呂阿
    生（後改姓為戊○○，下稱戊○○），租期至四十七年十二月底止（共六年），
    並自四十八年一月一日起續約六年至五十三年十二月三十一日止；後因蔡樹於四
    十八年十二月十八日過世，故五十三年十二月三十一日租期屆滿後即未再續約，
    而因戊○○已於四十八年四月間遷居臺北市雙園區（萬華區○○路途遙遠，無法
    自任耕作，遂將系爭土地轉讓予己○○耕作，故依耕地三七五減租條例第十六條
    第一項規定，系爭租約已屬無效，詎料戊○○竟於八十四年十二月二十二日以該
    屆期未續租且未實際自任耕作之租約，向臺北縣八里鄉公所申請為三七五租約登
    記，並虛報原因發生日期為八十四年十二月九日；嗣臺北縣政府於八十八年間因
    辦理「臺北商港第一期工程聯外道路用地區段徵收」，徵收庚○○等五人所有前
    開土地全部，依臺北縣政府通知庚○○等五人之函件資料，亦顯示系爭土地之耕
    作者為戊○○及己○○二人，且戊○○之農作物僅有綠竹二十二欉，應領補償費
    二萬五千九百十六元，己○○之農作物則有果樹番石榴等五種合計一百八十五株
    、綠竹一百零六欉、空心菜十株及其餘種植面積達六百五十平方公尺之絲瓜等十
    六種蔬菜，得領補償費三十三萬九千七百三十五元，亦由己○○自己領取，顯見
    戊○○已違反耕地三七五減租條例之規定，將承租之耕地違法轉租己○○且不自
    任耕作，系爭租約已然無效。然庚○○等五人向八里鄉公所聲請撤銷該三七五租
    約登記時，戊○○竟提出異議，要求庚○○等五人按土地徵收補償費三分之一給
    予補償，始同意撤銷租約登記，因此臺北縣政府遂將庚○○等五人應領土地徵收
    補償費各三分之一，即庚○○、蔡明珠（嗣由丁○、丙○○繼承）、乙○○○各
    三百六十三萬二千四百六十一元，甲○○○一百八十一萬六千二百三十元予以保
    留，未發給庚○○等五人，是庚○○等五人自得請求確認戊○○對系爭土地之租
    賃關係、及上開徵收補償費三分之一金額之請求權不存在。又依台北縣政府補償
    費換發土地之作業規定，地主以補償費換領抵價地時之權利價值，得加值百分之
    四十一，庚○○、乙○○○及甲○○○均申請以全數補償費換領抵價地，惟因戊
    ○○主張上開徵收補償費請求權，致庚○○、乙○○○及甲○○○有三分之一補
    償費未能領取而無法換領抵價地；以庚○○、乙○○○、甲○○○未能領取三分
    之一補償費各為三百六十三萬二千四百六十一元、三百六十三萬二千四百六十一
    元、一百八十一萬六千二百三十元，如換領抵價地，原各可取得增加權利價值一
    百四十八萬九千三百零九元、一百四十八萬九千三百零九元、七十四萬四千六百
    五十四元之土地，因戊○○異議，致庚○○、乙○○○、甲○○○未能領取之三
    分之一補償費無法換領抵價地，而受前開金額之權利損失，戊○○即應負侵權行
    為損害賠償責任。再者，己○○自戊○○處違法受讓耕作系爭土地，乃無權占有
    使用而獲利益，致庚○○等五人遭受無法使用土地之損害，己○○並向臺北縣政
    府領取農作物補償費三十三萬九千七百三十五元，庚○○等五人亦得依不當得利
    之法則，請求己○○返還其所耕作戊○○原租系爭土地二分之一面積即三千零十
    二平方公尺，依八十三年七月至八十八年六月之五年公告地價年息百分之八計算
    之相當於租金之不當得利，庚○○等五人僅請求己○○返還庚○○、乙○○○各
    九萬七千零六十七元，返還丁○、丙○○、甲○○○各四萬八千五百三十三元，
    及法定遲延利息。爰提起本訴，求為確認戊○○對系爭土地之租賃關係及徵收補
    償費三分之一金額之請求權不存在；暨命戊○○應給付庚○○、乙○○○各一百
    四十八萬九千三百零九元、應給付甲○○○七十四萬四千六百五十四元，及均自
    起訴狀繕本送達翌日即九十年八月二十三日起至清償日止，按年息百分之五計算
    之利息；己○○應給付庚○○、乙○○○各九萬七千零六十七元、應給付丁○、
    丙○○、甲○○○各四萬八千五百三十三元，及均自起訴狀繕本送達翌日即九十
    年八月二十三日起至清償日止，按年息百分之五計算利息之判決（上開請求，原
    審就確認戊○○對系爭土地之租賃關係及徵收補償費三分之一金額之請求權不存
    在、己○○應還返不當得利部分，為庚○○等五人勝訴之判決，而駁回庚○○、
    乙○○○、甲○○○對於戊○○侵權行為損害賠償之請求；戊○○、己○○不服
    ，各就其不利部分提起上訴，而庚○○、乙○○○、甲○○○則就其不利部分提
    起附帶上訴；另庚○○等五人則於本院就己○○應返還不當得利部分減縮聲明為
    請求己○○應給付庚○○、乙○○○各五萬一千六百三十四元，應給付丁○、丙
    ○○、甲○○○各二萬五千八百十七元，及均自九十一年三月十六日起至清償日
    止，按年息百分之五計算之利息）。庚○○等五人並於本院答辯聲明：戊○○、
    己○○之上訴均駁回。且庚○○、乙○○○、甲○○○於本院附帶上訴聲明：
    、原判決關於駁回庚○○、乙○○○、甲○○○後開第二項之訴部分，及該部分
    假執行之聲請，暨訴訟費用之裁判均廢棄。、戊○○應給付庚○○、乙○○○
    各一百四十八萬九千三百零九元、應給付甲○○○七十四萬四千六百五十四元，
    及均自起訴狀繕本送達翌日即九十年八月二十三日起至清償日止，按年息百分之
    五計算之利息。
二、己○○則以：系爭土地乃己○○與戊○○二人之祖父康乞自日據時代起即向庚○
    ○等五人之父、祖蔡樹所承租，康乞過世後，即由其子即己○○之父康來福、戊
    ○○之父康來喜續租分耕；耕地三七五減租條例於四十年公布施行，當時並不以
    完成登記為有效條件，從而上訴人之先祖不知法律規定仍依耕佃慣例施作，其後
    康來喜命戊○○就其分耕部分（即六十一地號及原四十四地號之半）與庚○○等
    五人之父、祖蔡樹辦理三七五租約，而己○○之父康來福雖因未諳法令，未與之
    辦理三七五租約之登記，惟仍就其分耕部分向地主續繳地租耕作，且租佃關係並
    不以登記為生效要件，故雖無書面契約，己○○因承其父祖而耕作系爭土地，與
    庚○○等五人間有不定期土地租賃關係存在，並不因此而受影響，此由系爭耕地
    租約記載，蔡樹與戊○○間就系爭分割前之四四地號土地約定之租賃範圍僅二分
    之一，其餘二分之一既非由庚○○等五人或其父、祖蔡樹所自耕，豈會任其荒蕪
    數十年之理，益見其餘部分亦由己○○父、祖所承租，而由己○○繼承該租賃關
    係甚明；又己○○係在其父康來福所分耕土地耕作，所有農作物均在其分耕土地
    上，自無不當得利可言。縱認己○○有不當得利情事，惟己○○僅在上開分割後
    之四四、四四之二、四四之三及四四之四地號二分之一面積之土地上耕作，即僅
    占有二千五百二十八平方公尺，且系爭土地狹長而貧瘠，以公告地價酌定相當於
    租金之損害金，應以百分之一為適當等語，資為抗辯。並於本院上訴聲明：、
    原判決不利於己○○部分廢棄 (減縮部分除外) 。、右廢棄部分，庚○○等五
    人在第一審之訴及其假執行之聲請均駁回。
三、戊○○亦以：系爭土地係由戊○○、己○○之祖父康乞於日據時代向庚○○等五
    人之父、祖蔡樹所承租，康乞過世後，分別由戊○○之父康來喜及己○○之父康
    來福續租分耕，嗣康來喜、康來福死亡後，即分別由戊○○、己○○繼承耕作，
    迄四十二年因政府實施三七五減租條例，即由戊○○與地主蔡樹簽訂耕地租賃契
    約，租期自四十二年一月一日起至四十七年十二月三十日止，其後並續約至五十
    三年十二月三十一日止；雖因蔡樹於四十八年十二月十八日過世而未再續約，惟
    戊○○仍繼續耕種，並代為支付田賦稅費等至政府徵收為止；且蔡樹之繼承人亦
    無任何不為續租之意思表示，則戊○○對庚○○等五人仍得主張耕地三七五租約
    繼續有效。而戊○○於四十二年簽訂租約，因本身識字不多，在臺北縣政府登記
    租約時，不知租約僅承租未分割前之四四地號之二分之一，另二分之一即己○○
    所耕作承租部分則未載明於該租約上，雖己○○未訂立租約，惟其仍繼承其父康
    來福之租賃權而耕作，此觀戊○○上開三七五租約承租之面積僅○．三四六甲即
    ○．三三五五點八五公頃，而其代地主繳納之田賦面積卻達○．六○○○三公頃
    ，可知兩造間原承租範圍，除戊○○所訂三七五租約外，尚包括己○○分耕之部
    分，僅因台北縣政府作業有誤，致己○○未曾訂約，惟己○○仍就其分耕部分為
    耕作，即亦應認己○○與庚○○等五人間仍有租賃關係存在。又戊○○與己○○
    之耕作以樹木為界，己○○並未在戊○○所承租部分之土地上耕作，顯見戊○○
    並無轉租情事，且戊○○所植之作物為竹筍及蕃薯，該作物一年只得一耕，不須
    經常照顧，戊○○雖遷至臺北市萬華區居住，然仍每隔幾天前往澆水、施肥、除
    草，並非不為耕作，其後因收穫日少，乃僅種植竹木，於產期前往收穫即可，若
    戊○○未自任耕作，其所承租部分之土地何來綠竹二十二欉，而得領取補償費二
    萬五千九百十六元？益見戊○○非不自任耕作，是戊○○並無違反三七五減租條
    例之規定，兩造間租約仍為有效。再者，戊○○與庚○○等五人確有三七五租約
    之書面存在，依臺北縣政府發放補償金之作業模式，本即會保留三分之一補償費
    ，戊○○並無何致庚○○等五人受有損害之侵權行為可言等語，資為抗辯。並於
    本院上訴聲明：、原判決不利於戊○○部分廢棄。、右廢棄部分，庚○○等
    五人在第一審之訴駁回。附帶上訴答辯聲明為：附帶上訴駁回。
四、本件經依民事訴訟法第四百六十三條準用同法第二百七十條之一第一項第三款規
    定，整理並協議簡化爭點及不爭執點後，兩造同意僅就言詞辯論時所陳述之事實
    及主張之法律關係為論斷。查庚○○等五人主張系爭土地原為蔡樹所有，其中四
    四地號土地於五十一年七月十日經分割出四四之一地號，再於八十八年十月七日
    分割出四四之二、四四之三、四四之四、四四之五地號；六一地號則於八十八年
    十月七日分割出六一之一地號。蔡樹死亡後，前開土地由其子女即庚○○、乙○
    ○○、甲○○○及蔡明珠繼承，嗣蔡明珠於八十九年九月二十六日死亡，其應有
    部分由其子女即丁○、丙○○繼承，庚○○、乙○○○應有部分各七分之二，甲
    ○○○、丁○、丙○○應有部分各七分之一等情，業據提出新舊土地登記簿謄本
    、土地分割明細表、
    三八頁、第一八二、一八三頁、第一八五至二二一頁），且為戊○○、己○○所
    不爭執，堪信庚○○等五人此部分之主張為真正。又蔡樹於四十二年一月一日曾
    將分割前之系爭土地出租予戊○○，租期至四十七年十二月底（共六年），並自
    四十八年一月一日起續約六年至五十三年十二月三十一日止，期滿則未再續約，
    而戊○○於八十四年十二月二十二日向臺北縣八里鄉公所申請為耕地三七五租約
    登記，並陳報原因發生日期為八十四年十二月九日；嗣臺北縣政府於八十八年間
    辦理「臺北商港第一期工程聯外道路用地區段徵收」，徵收庚○○等五人所有前
    開土地全部時，戊○○以在系爭土地上栽植有綠竹二十二欉為由，領取農作物補
    償費二萬五千九百十六元；己○○則以果樹番石榴等五種合計一八五株、綠竹一
    ○六欉、空心菜十株，及其餘種植面積達六百五十平方公尺之絲瓜等十六種蔬菜
    為其所種植為由，具領農作物補償費三十三萬九千七百三十五元。經庚○○等五
    人以戊○○不自任耕作及違法轉租為由，向八里鄉公所聲請撤銷該三七五租約登
    記時，戊○○提出異議，臺北縣政府即將系爭土地徵收補償費三分之一予以保留
    等情，亦據提出臺灣省臺北縣私有耕地租約、土地登記簿謄本、臺北商港第一期
    工程聯外道路用地區段徵收開發案農作物查估發放清冊、徵購用地地上農林作物
    調查表、農作物補償費計算單及收據、地價補償費計算單等件在卷可稽（見原審
    卷第一四頁、六一至六三頁、第一二六至一二九頁、第一八九、一九三頁、第一
    三○至一三三頁、第二三二頁），且有台北縣政府移送調處清冊檢附庚○○等五
    人調解申請書、戊○○異議書、歷次調解、調處筆錄等資料附卷為憑（見原審卷
    第四至八九頁、第一一七至一六七頁），並均為戊○○、己○○所不爭執，亦堪
    信庚○○等五人此部分之主張為真正。惟庚○○等五人主張戊○○於四十八年四
    月間遷居臺北市雙園區（萬華區）後，即未自任耕作，並將系爭土地轉租予己○
    ○耕作，依耕地三七五減租條例第十六條第一、二項規定，系爭租約已屬無效，
    戊○○就系爭土地徵收補償費三分之一之請求權並不存在；且因戊○○提出異議
    ，致庚○○、乙○○○及甲○○○有三分之一補償費未能領取而無法換領抵價地
    ，各受有一百四十八萬九千三百零九元、一百四十八萬九千三百零九元、七十四
    萬四千六百五十四元之損害，戊○○應負侵權行為損害賠償責任；又己○○無權
    占有使用系爭土地而獲利益，致庚○○等五人遭受無法使用系爭土地之損害，己
    ○○應返還庚○○、乙○○○各五萬一千六百三十四元，應返還丁○、丙○○、
    甲○○○各二萬五千八百十七元之不當得利等情，則為戊○○、己○○所否認，
    並分別以前開情詞置辯。則本件所應審究者，厥為：、己○○與庚○○等五人
    間就系爭土地是否有租賃關係存在？己○○有無不當得利致庚○○等五人受有損
    害，而應返還其利益之情形？、戊○○就系爭土地是否有不自任耕作致耕地三
    七五租約無效之情事？就系爭土地之徵收補償費三分之一金額之請求權是否存在
    ？如存在，其金額為何？、戊○○有無因提出異議致庚○○、乙○○○及甲○
    ○○無法換領抵價地而受有損害之侵權行為？茲分述如下：
(一)、己○○與被上訴人間就系爭土地並無租賃關係存在，己○○因不當得利致庚○
      ○等五人受有損害，而應返還其利益：
１、雖己○○主張系爭土地乃己○○與戊○○二人之祖父康乞自日據時代起即向庚○
    ○等五人之父、祖蔡樹所承租，康乞死亡後，即由其子即己○○之父康來福、戊
    ○○之父康來喜續租分耕，嗣康來喜、康來福死後，即分別由戊○○、己○○繼
    承耕作，己○○分耕部分雖未曾簽訂耕地三七五租約，惟其仍就分耕部分續繳地
    租，是其繼承父、祖之承租人地位，與庚○○等五人間仍有耕地三七五減租之不
    定期租賃關係存在云云。惟查，依兩造間不爭執為真正之臺灣省臺北縣私有耕地
    租約記載（見原審卷第一四頁），系爭土地之出租人及承租人分別為蔡樹及呂阿
    生（即戊○○），並無己○○或其父康來福或其祖父康乞之記載，是己○○及戊
    ○○主張己○○亦係系爭耕地三七五租約之承租人，即與上揭租約之記載有所不
    合；且己○○主張伊係繼承父、祖之租賃權而耕作系爭土地，並未提出任何有關
    伊之父康來福、祖父康乞與庚○○等五人之被繼承人蔡樹就系爭土地訂有租賃契
    約之書面文件為證，雖證人即己○○之舅母張惜於原審證稱：「己○○是在八里
    耕作，我年輕的時候，看過地主去收租，收租前我會去幫他收成花生或蕃薯等種
    物來交租，他的土地不是他的，他是幫人家做的，以前是己○○的父親在做，後
    來他父親往生後是己○○在做，這是很久以前的事，我不認識地主，這麼久我也
    認不得收租人是誰」、「己○○住我隔壁，我每一年都有幫他收成以便交租，交
    租就是交耕作物，通常是花生及蕃薯；我不知道地主什麼時候來收租，地主可能
    是每年五、六月去收租的，但是我不確定，如果有下雨的話，有收成的話，地主
    就有來收租，如果沒有下雨沒有收成的話，地主就沒有來收租。我不知道地主多
    久沒有來收租，那麼久我已經忘記了，我不確定有沒有十年，地主沒有來收租。
    地主都是去己○○家裡收租的，我有看過己○○在家裡秤完作物以後，直接將作
    物交給收租人。我不知道租金是多少，我看己○○交給地主是滿滿一大布袋花生
    ，布袋是粗粗的布袋，是很大的布袋。不是以畦來計算，是長長的一塊地，是己
    ○○和戊○○一人作一半」等語（見原審卷第三一五、三一六頁），證人即己○
    ○之大嫂陳安娥於原審證稱：「我的公公叫康來福，他還在世的時候，跟我的丈
    夫陳心匏一起耕作，我公公過世以後就變成陳心匏與己○○一起耕作，種花生及
    蕃薯都有。自從我公公過世後，己○○都是在耕作，但是有人請他作臨時水泥工
    的話，他會去做。土地不是我公公的，我不知道地主是誰，但是他有來收租，我
    有看過二次，我是三十年前曾經看過二次，三十年來因為收成很差，所以我都沒
    有看過地主來收租，我先生在十八年前車禍後，就由己○○耕作全部土地」、「
    我看過二次都是交付花生，我不知道他們到底拿多少花生，因為我只有看到地主
    及我公公在處理花生，我看到來收租的人是一男一女，年紀我不知道」等語（見
    原審卷第三一七、三一八頁），證人即前台北縣八里鄉鄉長林豐成於原審證稱：
    「我認識己○○及戊○○，我是他們共同的朋友，我是住在他們附近。我知道己
    ○○是水泥工，我認識己○○是在五十年間就是在做水泥工，現在還在做水泥工
    ，戊○○則是耕田，這塊地在半年前地已經重劃了，現在已經沒有人在耕作，在
    重劃前是己○○跟戊○○在耕作，己○○雖然另外有在做水泥的工作，可是八里
    的鄉民還會兼做農民。我是五十七年到六十六年擔任八里鄉○○○○○道地主是
    誰，我知道戊○○跟己○○的父親很早以前就在種這塊地，後來我當了鄉○○○
    ○○道三七五租約。雖然三七五租約沒有己○○的父親康來福的名字，但是因為
    以前鄉下人對於是不是行諸文字不是很在乎」、「我有看過他們在耕作．．．我
    大概知道他們是一人種一半，好像是以樹木為界，我沒有刻意記住戊○○搬離多
    久」、「我知道有租約是擔任鄉長時，鄉公所都有三七五租約」、「（問：是看
    到租約的登記嗎？）是」等語（見原審卷第三一八、三一九頁），證人即代書廖
    貫伶於原審證稱：「我是代書，是民國八十二年左右，有人託我要買八里附近的
    土地，我去找這些土地之後，去找系爭土地的謄本，發現是蔡樹所有，蔡樹那時
    候已經過世了，我到八十三年才找到蔡樹的兒子庚○○，那時候他是住在承德路
    上，我去他家拜訪，我有問他知不知道八里這塊土地是你們祖先有租給人家及有
    簽三七五租約，他說他知道，我又問他這塊土地有人想買，願不願意處理，他說
    願意，可是不知道這塊地確實在哪裡，所以我就找了一天帶庚○○的二子一女及
    妻子去八里，到了以後，庚○○的二個兒子有說祖先有說過地在附近，是一塊長
    長的土地。後來八十七年時我有去找乙○○○，乙○○○的丈夫有說他曾經有陪
    他的岳父去收租；後來我去找甲○○○，甲○○○說她知道有這塊土地，聽說是
    租給人耕作，他們也不確定地在哪裡」等語（見原審卷第三二○頁）。然證人張
    惜、陳安娥係己○○、戊○○之親屬，其等之證言若非有其他積極之證據相為佐
    證，本即難免有所偏頗，況所謂「土地不是他的，他是幫人家做的，以前是己○
    ○的父親在做，後來他父親往生後是己○○在做」、「己○○在系爭土地上耕作
    、三十年前曾見過有人至己○○住處收花生等穀物租金」云云，縱然屬實，亦無
    法以此認定己○○確係輾轉繼承其父康來福、其祖父康乞之租賃權而係有權耕作
    系爭土地之承租人。否則，地主既曾每年前往己○○處收取租金 (花生或蕃薯)
    ，豈會因收成不好即中斷收租達數十年之久？殊與常情有違，是依證人張惜、陳
    安娥之證言，己○○及其父康來福縱有耕作系爭土地之事實，亦不足為具有租賃
    關係之基礎。再者，己○○與戊○○既屬堂兄弟，並分耕系爭土地，倘己○○係
    因輾轉繼承其父康來福、其祖父康乞之租賃權而耕作系爭土地，則戊○○於四十
    二年一月一日與地主蔡樹就系爭土地簽訂耕地三七五租約，並於四十八年一月一
    日再次續租時，何以未見己○○請求地主蔡樹與之簽訂相同之耕地三七五租約？
    且依戊○○與蔡樹簽訂之耕地三七五租約觀之，戊○○承租之面積為○．三三五
    五餘公頃（按一甲為○．九六九九公頃），約占五十一年分割出四四之一地號後
    之四四地號（○．五三一四公頃）及六一地號（○．○六八九公頃）之面積總和
    ○．六○○三公頃之百分之五十五，地主即要求其每年繳交租金即蕃薯二百五十
    台斤及系爭土地全部之田賦代金，有該租約在卷可憑 (見原審卷第十四頁)，倘
    己○○因租賃關係而耕作系爭土地另外之百分之四十五，地主豈會置之不理而長
    達數十年未曾向其收取租金？豈會令戊○○負擔系爭土地全部之田賦代金而不令
    己○○負擔？是證人林豐成縱曾目睹己○○耕作系爭土地，亦不足為具有租賃關
    係之佐證；至於證人廖貫伶雖證稱「乙○○○的丈夫有說他曾經有陪他的岳父去
    收租」云云，惟證人即乙○○○之丈夫林順茂於原審證稱：「我不認職戊○○及
    己○○，從來沒有聽過己○○的名字，戊○○是後來有見過面，是在談土地津貼
    的時候才見到，他應該是佃農，我沒有收過租金，原先系爭土地租給誰，有沒有
    去收租，我都不知道」等語 (見原審卷第三三○頁)，已否認其事，且廖貫伶證
    稱「乙○○○的丈夫有說他曾經有陪他的岳父去收租」云云，縱然屬實，究係向
    戊○○收租？抑向己○○收租？並無法證明，參以張惜、陳安娥證稱十年或三十
    年未曾目睹地主收租等情觀之，證人廖貫伶之上揭證言，亦不足以證明地主曾向
    己○○收租。己○○辯稱伊就系爭土地有租賃權云云，洵非有據。
２、又庚○○等五人曾於八十九年六月三日，以系爭土地上有非承租人己○○、康阿
    圓等人耕作，承租人戊○○不自任耕作且轉租他人為由，向台北縣八里鄉公所申
    請註銷其與戊○○間之耕地三七五租約登記；倘己○○就系爭土地確有所謂分耕
    之事實或租賃權存在，則戊○○及己○○當能即時主張其等之權益以釐清雙方爭
    議，始符常理。惟戊○○於八十九年七月五日向八里鄉公所提出異議書係表示「
    異議人戊○○自年幼即隨父親康來喜在蔡樹所有，坐落於八里鄉○里○○○○段
    四四、四四、四四─一、四四─二、四四─三、四四─四、四四─五、六一、六
    一─一地號土地上耕作，是異議人乃繼承父親康來喜之佃農身分繼續於系爭農地
    上耕作．．．至有第三者向鈞管陳報為土地現耕作者，至令異議人甚為詫異，蓋
    異議人耕作於其上，至今未將系爭土地全部或一部轉租他人．．．」等語（見原
    審卷第六四、六五頁），而非即時主張另一耕作者己○○亦屬有租賃權之人；且
    八里鄉耕地租佃委員會於八十九年八月十六日調解時，庚○○等五人主張系爭土
    地因部分為台北商港聯外道路徵收土地，縣府在該徵收土地地上農作物調查表載
    明，耕作者大部分皆登記為己○○，僅小部分登記為戊○○，故戊○○未自任耕
    作，租約無效等情，而戊○○之代理人陳德峰律師亦陳稱：「承租人戊○○自四
    十二年起即與原土地所有權人蔡樹訂有八訊字第四十號三七五租約，迄今皆有在
    耕作，故該租約有效且存在．．．承租人戊○○自訂約後即在該土地上耕作迄今
    ，今縣府徵收土地地上農作物調查表登記為己○○，乃因原承租面積較大，一人
    無法如數耕作，故請其堂弟己○○幫忙耕作，並無轉租予第三人，該租約有效」
    等語（見原審卷第七三、七四頁），迄未主張己○○為系爭土地之共同承租人或
    因繼承關係而取得租賃權，反而主張因原承租面積較大，戊○○一人無法如數耕
    作，故請己○○幫忙耕作云云；又台北縣政府耕地租佃委員會於八十九年十月二
    十四日調處時，庚○○等五人仍主張戊○○未自任耕作，依縣政府查估清冊現耕
    人為己○○，四四地號並未出租於己○○等語，惟戊○○代理人康萬和卻陳稱：
    「承租四四地號為部分承租耕作，農作物查估清冊內己○○，應是出租人另外將
    部分土地出租於己○○」等語（見原審卷第一六二頁反面）。又戊○○於原審另
    辯稱於四十二年簽訂租約時，因本身識字不多，不知在臺北縣政府登記租約僅承
    租二分之一，另二分之一即己○○所承租耕作部分，則未載明於該租約上，直至
    調解時始知此情云云（見原審卷第四一一頁）；惟於八十九年十二月十二日在台
    北縣政府耕地租佃委員會調處時，戊○○代理人康萬和卻陳稱：「己○○為家族
    內之親戚，並無轉租他人及不自任耕作」等語（見原審卷第一六六頁反面），而
    己○○則稱：「與戊○○為同一祖先」等語（見原審卷第一六七頁），亦未主張
    伊就系爭土地有所謂之租賃權存在，迄台北縣政府耕地租佃委員會於九十年六月
    二十九日調處時，戊○○代理人康萬和始陳稱：「本案訂約前即由康來福、康來
    喜兩位耕作，當時以口頭訂約承租圍籬為界，四十二年以戊○○名義簽約」、「
    己○○有接電及灌溉設施，所以生產量比較大，戊○○無前項生產設備，所以收
    成較差，又逢收成後，地上物更少」云云（見原審卷第七、八頁），矧己○○、
    戊○○二人遲至原審始改稱己○○亦為合法有權之承租人，與戊○○共同耕作系
    爭土地，此與戊○○辯稱：「幫忙耕作」係指由己○○幫忙「照看」戊○○耕作
    部分云云，顯然前言不對後語，倘己○○對於系爭土地自始即有所謂之租賃權存
    在，其與戊○○間有關系爭土地租賃之陳述，豈會如是矛盾？
３、雖己○○主張伊雖未辦理三七五租約之登記，惟仍就伊分耕部分向地主續繳地租
    耕作，故其承租人地位並不受影響云云。惟此為庚○○等五人所否認，且證人張
    惜、陳安娥亦分別證稱已有十年或三十年未見地主收租，已如前述，而己○○亦
    未提出任何繳納地租之證明，是其辯稱已向地主繳交地租云云，即非可採。雖戊
    ○○主張租約上記載系爭土地之出租面積，四四地號（五十一年分割前）○．五
    五甲之半即○．二七五甲，六一地號○．○七一甲，合計面積僅○．三四六甲，
    即○．三三五五餘公頃（按一甲為○．九六九九公頃），而伊歷年來代地主繳交
    之田賦卻為○．六○○三公頃，與五十一年分割出四四之一地號後四四地號（○
    ．五三一四公頃）及六一地號（○．○六八九公頃）之面積總和共計○．六○○
    三公頃相符等情，並據提出六十一年至七十四年間繳納田賦代金之通知書等文件
    在卷為憑（見原審卷第四○○至四○六頁）。惟查系爭耕地租約係加註「但是田
    賦代金佃農負擔」等字句，並無其他之文義，此乃地主蔡樹出租系爭土地予承租
    人戊○○時，除要求戊○○每年給付租金即蕃薯二百五十台斤外，另要戊○○負
    擔之一種給付，縱戊○○所承租者僅占系爭土地百分之五十五，亦非不可如是約
    定，以省地主另繳其餘百分之四十五土地之田賦，是以若謂戊○○依約繳交系爭
    土地全部之田賦，即謂庚○○等五人之被繼承人蔡樹係將系爭土地其餘百分之四
    十五出租予己○○，實屬牽強而無所依憑，自難令人置信。
４、揆諸前開說明，己○○縱於系爭土地上耕作達數十年之久，亦不足以證明其與庚
    ○○等五人間有所謂之租賃關係存在，是己○○主張就系爭土地有合法之租賃權
    云云，即非可採。次按無法律上之原因而受利益，致他人受損害者，應返還其利
    益，民法第一百七十九條定有明文。又無權占有他人之土地，可獲相當於租金之
    利益，此為社會通常之觀念，最高法院六十一年度臺上字第一六九五號判例要旨
    足資參照。本件己○○就系爭土地既無合法租賃權存在，則己○○於系爭土地上
    種植蔬果竹木並無法律上原因，自屬無權占有，其因此受有相當於租金之利益，
    並致庚○○等五人遭受相當租金之損害，庚○○等五人請求其返還所受自八十六
    年三月十五日起至八十八年三月十五日止相當於租金之利益，即屬正當。末按耕
    地地租不得超過地價百分之八，土地法第一百十條第一項前段定有明文。系爭土
    地徵收時，己○○實際耕作之範圍係在四四地號分割後之四四、四四之二、四四
    之三、四四之四等地號土地上，其餘四四之一、四四之五及六一、六一之一等地
    號土地上則無己○○之農作物等情，已如前述，依此觀之，計算己○○不當得利
    之使用土地面積，即應以四四、四四之二、四四之三、四四之四等地號土地之面
    積合計二分之一為合理，而系爭四四、四四之二、四四之三、四四之四等地號土
    地面積分別為三千七百二十七、五百八十九、四百七十二、二百五十二平方公尺
    ，合計五千零四十平公尺，其二分之一面積為二千五百二十平方公尺，有土地登
    記謄本在卷可憑 (見原審卷第二八至六七頁) 。庚○○等五人主張應以包括四四
    之一、四四之五及六一、六一之一等地號土地在內之全部土地面積之二分之一即
    三千零十二平方公尺為計算標準，自非允洽。又系爭四四、四四之二、四四之三
    、四四之四等地號土地因台北縣政府辦理台北商港第一期聯外道路用地遭區段徵
    收，八十八年九月九日前完成地上農林作物查估及複估手續，八十九年十月二十
    日前發放農作物補償費，分別由戊○○、己○○具領，有征購用地地上農林作物
    調查表、臺北商港第一期工程聯外道路用地區段徵收開發案農作物查估發放清冊
    等文件附卷可稽，且為兩造所不爭執，復經本院向台北縣政府函調該府辦理台北
    商港第一期聯外道路用地區段徵收勘估系爭土地相關卷證查明無訛 (見本院卷第
    二五三至二六九頁) ，堪信己○○於八十八年九月九日台北縣政府完成地上農林
    作物查估及複估手續前仍屬無權占有系爭四四、四四之二、四四之三、四四之四
    等地號土地從事耕作，要無疑義。是以庚○○等五人請求己○○給付自八十六年
    三月十五日起至八十八年三月十五日止相當於租金之不當得利，即屬有據，其請
    求權並未逾五年時效而消滅，己○○主張時效抗辯，自非可採。本院參酌系爭土
    地位於八里海邊，形狀狹長，僅足供種植竹木、蔬果等情，認庚○○等五人請求
    相當於租金之不當得利，以按公告地價百分之三計算為宜，而系爭四四、四四之
    二、四四之三、四四之四等地號土地於八十六、八十七、八十八年度之公告地價
    均為每平方公尺一千元，此有公告地價明細表在卷可參（見原審卷第三○三、三
    ○四頁），依此計算庚○○等五人所得向己○○請求自八十六年三月十五日起至
    八十八年三月十五日止合計二年相當於租金之不當得利為十五萬一千二百元（計
    算式：2520×1000×3%×2=151200），庚○○、乙○○○應有部分各七分之二即
    各四萬三千二百元，甲○○○、丁○、丙○○應有部分各七分之一即各二萬一千
    六百元，從而庚○○、乙○○○各請求己○○給付逾四萬三千二百元、甲○○○
    、丁○、丙○○各請求己○○給付逾二萬一千六百元，及均自九十一年三月十六
    日起至清償日止按年息百分之五計算利息之範圍，即非有據。
(二)、戊○○就系爭土地有不自任耕作致耕地三七五租約無效之情事，就系爭土地之
      徵收補償費金額無三分之一請求權：
１、經查，台北縣政府於八十八年辦理土地徵收查估時，有己○○於系爭土地上種植
    之果樹番石榴等五種合計一八五株、綠竹一○六欉、空心菜十株及其餘種植面積
    達六百五十平方公尺之絲瓜等十六種蔬菜，並由己○○具領農作物補償費三十三
    萬九千七百三十五元等情，有上揭征購用地地上農林作物調查表、臺北商港第一
    期工程聯外道路用地區段徵收開發案農作物查估發放清冊等文件附卷可憑 (見本
    院卷第二五三至二六九頁) ，且為兩造所不爭執，堪信己○○確於戊○○承租之
    系爭土地上有所耕作而向台北縣政府領取臺北商港第一期工程聯外道路用地區段
    徵收開發案農作物補償費甚明。
２、雖戊○○主張己○○僅在其分耕之土地上耕作，並未在戊○○承租之土地部分耕
    作，戊○○並無轉租等語。惟查，系爭三七五租約所載戊○○承租之土地為五十
    一年分割前之四四地號土地之二分之一及六一地號土地全部，已如前述；嗣四四
    地號土地於五十一年七月十日經分割出四四之一地號，再於八十八年十月七日分
    割出四四之二、四四之三、四四之四、四四之五地號，六一地號則於八十八年十
    月七日分割出六一之一地號等情，亦如前述；而系爭土地申請農作物補償費查估
    時，己○○於系爭四四、四四之二、四四之三、四四之四地號土地上所種植之農
    作物，有果樹番石榴、芒果、木瓜、柚子、桃子等五種合計一百八十五株、綠竹
    一百零六欉、空心菜十欉及種植面積達六百五十平方公尺之絲瓜等十六種蔬菜；
    反觀戊○○於系爭四四、四四之二、四四之三、四四之四地號土地上種植之農作
    物，則僅綠竹二十二欉而已，兩者比例相當懸殊；至於六一及六一之一地號土地
    上，則無任何農作物種植其上，有征購用地地上農林作物調查表及查估發放清冊
    在卷足稽 (見本院卷第二五三至二六九頁)。倘戊○○前向地主蔡樹承租之系爭
    土地係與己○○分耕，何以六一地號土地 (含分割後之六一之一地號土地)未有
    己○○耕作之事實？況戊○○與己○○就系爭土地倘有分耕之事實，何以戊○○
    於八十九年七月五日向八里鄉公所提出之異議書卻載明：「異議人戊○○自年幼
    即隨父親康來喜在蔡樹所有，坐落於八里鄉○里○○○○段四四、四四、四四
    ─一、四四─二、四四─三、四四─四、四四─五、六一、六一─一地號土地上
    耕作，是異議人乃繼承父親康來喜之佃農身分繼續於系爭農地上耕作．．．至有
    第三者向鈞管陳報為土地現耕作者，至令異議人甚為詫異，蓋異議人耕作於其上
    ，至今未將系爭土地全部或一部轉租他人．．．」等語（見原審卷第六四、六五
    頁），而完全漠視己○○分耕系爭土地之事實？益見戊○○辯稱己○○分耕云云
    ，並非實在。
３、又台北縣政府於八十八年辦理台北商港第一期聯外道路用地區段徵收勘估系爭土
    地時，己○○申請農作物補償費查估之耕作面積合計達○‧五○四公頃。其中四
    四地號○‧三七二七公頃、四四之二地號○‧○五八九公頃、四四之三地號○‧
    ○四七二公頃、四四之四地號○‧○二五二公頃，幾達原四四地號土地之全部，
    有上揭查估發放清冊在卷足稽；且八里鄉耕地租佃委員會於八十九年八月十六日
    調解時，戊○○之代理人陳德峰律師即陳稱：「承租人戊○○自四十二年起即與
    原土地所有權人蔡樹訂有八訊字第四十號三七五租約，迄今皆有在耕作，故該租
    約有效且存在．．．承租人戊○○自訂約後即在該土地上耕作迄今，今縣府徵收
    土地地上農作物調查表登記為己○○，乃因原承租面積較大，一人無法如數耕作
    ，故請其堂弟己○○幫忙耕作，並無轉租予第三人，該租約有效」等語（見原審
    卷第七三、七四頁），足見己○○之所以能在系爭四四、四四之二、四四之三、
    四四之四地號土地上種植果樹番石榴、芒果、木瓜、柚子、桃子等五種合計一百
    八十五株、綠竹一百零六欉、空心菜十欉及種植面積達六百五十平方公尺之絲瓜
    等十六種蔬菜，乃戊○○首肯所致，其等縱無轉租關係存在，亦難否認有轉借之
    事實，此不因戊○○尚於系爭四四、四四之二、四四之三、四四之四地號土地種
    植綠竹二十二欉而領取農作物補償費二萬五千九百十六元，即異其趣，是己○○
    辯稱伊係基於分房至親之關係為戊○○看頭顧尾澆水云云，自非可取。否則，己
    ○○倘係銜戊○○之命幫忙耕作系爭土地，或係基於分房至親之關係為戊○○看
    頭顧尾澆水而已，則系爭土地上之農作物收成即應歸屬戊○○所有，豈會台北縣
    政府於八十八年辦理台北商港第一期聯外道路用地區段徵收勘估系爭土地時，系
    爭土地上果樹番石榴等五種合計一八五株、綠竹一○六欉、空心菜十株及種植面
    積達六百五十平方公尺之絲瓜等十六種蔬菜之農作物補償費三十三萬九千七百三
    十五元係由己○○具領？
４、揆諸前開說明，戊○○對於承租之系爭四四、四四之二、四四之三、四四之四地
    號土地上，何以任由己○○種植果樹番石榴、芒果、木瓜、柚子、桃子等五種合
    計一百八十五株、綠竹一百零六欉、空心菜十欉及種植面積達六百五十平方公尺
    之絲瓜等十六種蔬菜，前後說詞反覆，不足採信，已如前述；而己○○辯稱伊係
    因輾轉繼承伊父、祖之租賃權而得耕作系爭土地乙節，復不足採，亦如前述。則
    庚○○等五人主張戊○○將其承租之系爭四四、四四之二、四四之三、四四之四
    地號之部分土地轉借己○○耕作，即非無稽。次按承租人應自任耕作，並不得將
    耕地全部或一部轉租於他人，違反前項規定者，原訂租約無效，得由出租人收回
    自行耕種或另行出租，耕地三七五減租條例第十六第一項、第二項著有明文；又
    所謂「不自任耕作」，兼指轉租及將耕地借予他人使用，最高法院五十六年臺上
    字第一五二０號判例要旨足資參照。本件戊○○為承租人，竟違反前開規定，將
    承租之部分土地不自任耕作而轉讓他人使用，則其與庚○○等五人間之耕地租約
    即已屬無效。從而庚○○等五人請求確認戊○○就庚○○等五人所有坐落台北縣
    八里鄉○○里○段廈竹圍子小段四四、四四之一、四四之二、四四之三、四四之
    四、四四之五、六一、六一之一地號土地之租賃關係不存在，洵屬有據。又本件
    系爭土地經臺北縣政府於八十九年間辦理臺北商港第一期工程聯外道路用地區段
    徵收，因戊○○主張伊對系爭土地有三七五租約，故臺北縣政府將本應給付地主
    即庚○○等五人之徵收補償費，各扣除三分之一為佃農補償費保留予戊○○，即
    庚○○、蔡明珠、乙○○○各保留三百六十三萬二千四百六十一元，甲○○○保
    留一百八十一萬六千二百三十元（蔡明珠部分由丁○、丙○○繼承，即各一百八
    十一萬六千二百三十元）之事實，為兩造所不爭執。惟戊○○對系爭土地之耕地
    租賃權既因違反耕地三七五減租條例第十六條第一項、第二項之規定，致租約無
    效，則其基於承租人地位主張領取系爭土地徵收補償費三分之一，即非有據。是
    庚○○等五人請求確認戊○○就庚○○等五人所有坐落臺北縣八里鄉○○里○段
    廈竹圍子小段四四、四四之一、四四之二、四四之三、四四之四、四四之五、六
    一、六一之一地號土地之徵收補償費，對庚○○、乙○○○各三百六十三萬二千
    四百六十一元、對丁○、丙○○、甲○○○各一百八十一萬六千二百三十元之補
    償費請求權不存在，即屬有據。
(三)、戊○○並無因提出異議致庚○○、乙○○○及甲○○○無法換領抵價地而受有
      損害之侵權行為：
      如前所述，本件臺北縣政府應發放地主之徵收補償費之所以保留三分之一未發
      給庚○○等五人，係因戊○○本於承租人之地位有所主張，並經臺北縣政府查
      核其與地主即庚○○等五人之被繼承人蔡樹間確有簽訂書面之租賃契約，遂決
      定於兩造間之爭議經司法機關判決確定前先予保留所致，戊○○之異議既係本
      於自己有權受領系爭土地之徵收補償金之確信所提起，當屬正當之權利行使，
      尚難認係因故意或過失不法侵害被上訴人之權利，且其權利行使之正當性，不
      因事後經本院認定其租賃權不存在而受不同之評價。況台北縣政府關於抵價地
      之價格究係如何訂定，是否高估？是否與市價等值？何以地主以補償費換領抵
      價地時，其權利價值得以加值百分之四十一？迄未見庚○○、林蔡明、甲○○
      ○等人提出說明，是以庚○○、乙○○○及甲○○○等人縱然以全數補償費換
      領抵價地，於經濟價值上是否即可獲利百分之四十一，即堪置疑。換言之，地
      主以補償費換領抵價地後再予拋售，是否可獲取百分之四十一之利益，尚未可
      知，庚○○、林蔡明、甲○○○對此並未提出任何證據證明，自難因地主以補
      償費換領抵價地時，其權利價值得以加值百分之四十一，即謂庚○○、林蔡明
      、甲○○○另可獲利百分之四十一，則本件縱因戊○○提出異議，致其等對於
      各該保留金額無法加值百分之四十一申購抵價地，亦無法證明其等受有各該保
      留金額加值百分之四十一之損害。從而庚○○、林蔡明、甲○○○附帶上訴主
      張戊○○之異議係對其等之侵權行為，並因而致其等不能以該部分補償換領抵
      價地，受有各該保留金額百分之四十一之損害（即庚○○、乙○○○受有各一
      百四十八萬九千三百零九元之損害，甲○○○受有七十四萬四千六百五十四元
      之損害），戊○○應負損害賠償之責云云，即屬無據。
五、綜上所述，本件庚○○等五人本於耕地租佃之法律關係，請求確認戊○○就其等
    所有坐落臺北縣八里鄉○○里○段廈竹圍子小段四四、四四之一、四四之二、四
    四之三、四四之四、四四之五、六一、六一之一地號土地之租賃關係及徵收補償
    費三分之一請求權不存在，暨本於不當得利之法律關係，請求己○○應給付庚○
    ○、乙○○○各四萬三千二百元，應給付丁○、丙○○、甲○○○各二萬一千六
    百元，及均自起訴狀繕本送達翌日即九十一年三月十六日起至清償日止，按年息
    百分之五計算之利息，洵屬適當，應予准許，原審就此為戊○○、己○○敗訴判
    決，並無違誤，戊○○、己○○上訴意旨指摘原判決此部分不當，求予廢棄改判
    ，為無理由，應予駁回上訴；惟庚○○、乙○○○各請求己○○給付逾四萬三千
    二百元，甲○○○、丁○、丙○○各請求己○○給付逾二萬一千六百元，及均自
    九十一年三月十六日起至清償日止，按年息百分之五計算之利息部分 (減縮部分
    除外) ，即非適當，原審未察，遽為己○○敗訴判決，自有未洽，己○○上訴意
    旨指摘原判決此部分不當，求予廢棄改判，為有理由，應由本院將原判決此部分
    廢棄，改判如主文第一、二項所示。至庚○○、乙○○○、甲○○○本於侵權行
    為損害賠償之法律關係，請求戊○○應給付庚○○、乙○○○各一百四十八萬九
    千三百零九元，應給付甲○○○七十四萬四千六百五十四元，及均自九十年八月
    二十三日起至清償日止，按年息百分之五計算之利息，即非適當，原審就此部分
    為其等敗訴判決，並無違誤，附帶上訴意旨指摘原判決此部分不當，求予廢棄改
    判，為無理由，亦應駁回其附帶上訴。又本件事證已臻明確，兩造其餘攻擊、防
    禦方法及己○○聲請調查系爭土地上屬庚○○等五人之祖墳與本件租賃間之關係
    ，經審酌後認與判決結果不生影響，即無逐一論述及調查之必要，附此敘明。
據上論結，本件己○○之上訴一部為有理由、一部分為無理由、戊○○之上訴為無理
由、庚○○、乙○○○、甲○○○之附帶上訴為無理由，依民事訴訟法第四百四十九
條第一項、第四百五十條、第七十八條、第七十九條、第八十五條第一項但書，判決
如主文。
中      華      民      國    九十二    年      十      月    十六      日
                                  民事第十六庭
                                      審判長法  官  阮  富  枝
                                            法  官  吳  麗  惠
                                            法  官  黃  豐  澤
正本係照原本作成。
戊○○及庚○○、乙○○○、甲○○○均如不服本判決，應於收受送達後二十日內向
本院提出上訴書狀，其未表明上訴理由者，應於提出上訴後二十日內向本院補提理由
書狀（均須按他造當事人之人數附繕本）上訴時應提出委任律師或具有律師資格之人
之委任狀；委任有律師資格者，另應附具律師資格證書及釋明委任人與受任人有民事
訴訟法第四百六十六條之一第一項但書或第二項（詳附註）所定關係之釋明文書影本
。
中      華      民      國    九十二    年      十      月    十七      日
                                            書記官  張  淑  華
附註：
民事訴訟法第四百六十六條之一（第一項、第二項）：
對於第二審判決上訴，上訴人應委任律師為訴訟代理人。但上訴人或其他法定代理人
具有律師資格者，不在此限。
上訴人之配偶、三親等內之血親、二親等內之姻親，或上訴人為法人、中央或地方機
關時，其所屬專任人員具有律師資格並經法院認為適當者，亦得為第三審訴訟代理人
。


司法院資訊處製作；財團法人民間司法改革基金會備份。
